台灣基隆地方法院刑事判決　　　　　　　　　　　　　　九十一年度訴字第七七號
　　公　訴　人　台灣基隆地方法院檢察署檢察官
　　被　　　告　丁○○
　　輔　佐　人　戊○○
　　指定辯護人　乙○○
右列被告等因搶奪等案件，經檢察官提起公訴（九十年度偵字第四九六三號），本院
判決如左：
    主      文
丁○○意圖為自己不法之所有，而搶奪他人之動產，未遂，處有期徒刑陸月；如易科
罰金，以佰元折算壹日。
    事      實
一、丁○○於民國九十年十二月四日凌晨零時四十分許，行至基隆市○○路與信一路
    口之基隆市文化中心轉角時，見丙○○係單身女子，正在基隆市文化中心前之廣
    場，由火車站往法院方向行走，當時夜深人靜而行人稀少，認為有機可乘，竟意
    圖為自己不法之所有，自該轉角處快步衝出，乘丙○○之不及反應，以其不法之
    腕力，當面徒手搶奪丙○○手上之皮包一個（內有現金新台幣一萬三千元、信用
    卡三張及金融卡二張）；丙○○堅不放手而在拉扯時，義警甲○○在文化中心門
    口見狀，乃高呼搶劫；走在丙○○後方之不知名之情侶見狀，其男方旋趨前將丁○○制伏在地，致丁○○未能得逞；其女方則以行動電話代為報警；未幾，警察
    據報告趕至而將丁○○逮捕。
二、案經基隆市警察局第二分局報請台灣基隆地方法院檢察署檢察官偵查起訴。
    理      由
一、訊據被告丁○○矢口否認其有搶奪之犯行，辯稱：其係在吸食強力膠之後，加上
    天色昏暗，誤認被害人丙○○是欠其金錢之女子「阿娟」（陳純娟），才去拉住
    告訴人；當其發現認錯人後，已立即放手，其並無搶奪之意思云云。惟查：證人
    甲○○證稱：被害人係由火車站方向往法院方向走，被告係反方向過來等情，核
    與被害人所述情節相符，並為被告所不爭（偵查卷第二十八頁反面、第二十九頁
    ），彼此既是迎面相見，被告豈有誤認之可能？何況，被害人稱被告係自其前方
    斜跑而來，拉住其皮包；拉扯中，邊拉邊跑；被告之眼神是很認真要將其皮包拿
    走，並無認誤人之表情，甚至被打倒之前，都一直緊握著皮包；被告並未喚其為
    「阿娟」等情，並據被害人供明（偵查卷第二十七頁反面、第二十八頁、本院九
    十一年五月二十日訊問筆錄第三頁）；被告若是認錯人，何必拉扯被害人之皮包
    而「邊拉邊跑」？若是認錯人，何以並未呼喚被害人之名為「阿娟」？若無不法
    意圖，何以在被打倒地之前，均緊握皮包不放？準此，可見被告所辯各節，避重
    就輕而已，不足採信。何況，本院依職權將被告送請財團法人長庚紀念醫院基隆
    分院鑑定結果，該分院認為：案發當時，被告之精神狀態應與一般狀態相當，未
    達「精神耗弱」之程度；亦即被告於案發當時之知覺、思考與判斷能力，雖低於
    一般常人之狀態，但是並未達顯著低於一般常人之狀態，有該分院九十一年七月
    十七日（９１）長庚院基字第一九００號函附精神鑑定報告書一紙附卷足憑。被
    告與輔佐人戊○○主張被告曾有精神分裂症，本案已達心神喪失云云，自不可採
    。綜上，被告之犯行洵堪認定。
二、核被告所為，係犯刑法第三百二十五條第三項、第一項搶奪未遂罪。被告之搶奪
    行為，因外界障礙而未得逞，為未遂犯，應按既遂之刑減輕之。其次，被告與輔
    佐人戊○○主張被告曾有精神分裂症，並提出國軍北投醫院診斷證明書一紙為證
    ；該證明書雖記載被告於七十九年十二月八日至八十年十二月二十七日，因「精
    神分裂症」而接受治療云云，然則，案發當時，被告之精神狀態應與一般狀態相
    當，未達「精神耗弱」之程度等情，已如前述，被告自無從據此以邀減刑之寬典
    ；至其智商程度僅得為量刑之參考而已。
三、按刑事立法上之「法益原則」要求任何行為要加以犯罪化，必因其法益受到侵害
    或危險。蓋刑事立法之核心，在於其所保護之法益。刑法之任務，在於法益之保
    護。無法益保護，無刑法可言；亦即無法益受到侵害或危險，則無施以刑罰之必
    要。行為如未造成「法益侵害」或「法益危險」，則無將之犯罪化之必要。在法
    益侵害，為「實害犯」；在法益危險，為「危險犯」。再者，法益本身依其價值
    評價之強度，而呈現法益位階。生命、身體、自由、名譽、財產五者，按其順序
    ，而高低位階化。生命法益最高，其次身體法益，其次自由法益，其次名譽法益
    ，而財產法益最低。此五種傳統法益，稱之為「個人法益」。在個人法益以外之
    「一般法益」或「團體法益」或「整體法益」，亦必須其與個人法益具有關連性
    者，始得為刑法所保護之一般法益。本件所搶奪行為所侵害者自由法益及財產法
    益，乃自由法益及財產法益之實害犯。次按刑事立法上之罪刑相當原則，要求其
    刑罰種類之賦予，必須基於法益位階，重所當重，輕所當輕，不得輕罪而賦予重
    刑，亦不得重罪而賦予輕刑，務必使其責任與刑罰相互均衡，而具有相當性。查
    竊盜行為係財產法益之實害犯，強盜行為係重度自由法益與財產法益之實害犯。
    搶奪行為之罪責介乎竊盜與強盜之間，係輕度自由法益與財產法益之實害犯，其
    刑罰自應介乎竊盜與強盜之間，始可稱之為罪刑相當。惟查我國刑法第三百二十
    條之竊盜罪，其法定刑為五年以下有期徒刑、拘役或五百元以下罰金。九十一年
    一月三十日修正公布前刑法第三百二十八條之強盜罪，其法定刑為三年以上十年
    以下有期徒刑。而刑法第三百二十五條之搶奪罪，其法定竟止於六月以上五年以
    下有期徒刑。如此，使得搶奪行為與竊盜行為幾乎為相等之評價，僅搶奪罪排除
    六月以下有期徒刑、拘役及罰金之適用而已，與刑法第三百二十一條加重竊盜罪
    之刑度相同。其刑罰之賦予不居其中（例如賦予一年以上七年以下有期徒刑），
    亦不向強盜傾斜，竟向竊盜罪傾斜，使得重責行為而適用輕罰，重罪而輕刑，違
    背罪責原則；其不等者等之，等者而不等之，相同狀況而為不同處理，不同狀況
    而為相同處理，違背平等原則，似屬違憲之立法。
四、次按刑事司法上之「罪刑相當原則」求法官在量刑時，應依法益之位階，重所當
    重，輕所當輕，必使罪得其刑而刑其罪；不得重罪而輕判，或輕罪而重判；期使
    責任與刑罰得以相適應，而具有當性。地藏十輪經（第三卷）云：「若犯重罪，
    應重治罰；若犯中罪，應中治；若犯輕罪，應輕治罰；令其慚愧，懺悔所犯。」
    其此之謂也！為此，本院審酌被告之品行、生活狀況、智識程度、犯罪之動機、
    目的、犯罪所生之危害、犯後之態度等一切情狀之後，再斟酌拘役並無教化功能
    ，乃不具實益之刑罰種類，立法上以廢除為宜，以資符合自由刑單一化之要求；
    六月以下之短期自由刑，既難有教化作用，又易使受刑人感染惡習，除非被告有
    受其執行之特殊必要，否則尚無宣告之必要；如其宣告，應以緩刑或易科罰金而
    調和之等情，復特別考量被告供承其於九十年十二月三日晚間，在基隆市○○路
    某工地吸食強力膠等情，核與被害人所稱被告之眼神怪怪，與常人不同等情（偵
    查卷第二十八頁）相符，加以前述醫院精神鑑定報告書所稱被告魏氏成人智力測
    驗結顯示：語文智商八十七，屬中下程度；操作智商六十九，屬輕微智障程度；
    總智商七十七，屬臨界智障程度」等情，並參酌前述立法傾斜情形，在未遂犯減
    輕其刑之後，本院認為從輕量處如主文所示之自由刑，足以使其罪刑相當，爰宣
    告之，以示儆懲，並諭知易科罰金之折算標準，以期被告之自新。
五、據上論斷，應依刑事訴訟法第二百九十九條第一項前段、刑法第三百二十五條第
    三項、第一項、第二十六條前段、第四十一條第一項前段、罰金罰鍰提高標準條
    例第二條而判決如主文。
本案經檢察官李辛茹到庭執行職務。
中      華      民      國    九十一    年      八      月    二十八    日
                                    台灣基隆地方法院刑事庭
                                        法  官  陳  志  祥
右正本證明與原本無異。
如不服本判決，應於收受送達後十日內，向本院提出上訴狀，敘述上訴之理由，上訴
於台灣高等法院，並應按他造當事人之人數附具繕本。
中      華      民      國    九十一    年      八      月    二十八    日
                    書記官  盧  鏡  合
附錄論罪法條：
刑法第三百二十五條第一項、第三項：
意圖為自己或第三人不法之所有，而搶奪他人之動產者，處六月以上五年以下有期徒
刑。
第一項之未遂犯罰之。
（罰金已依罰金罰鍰提高標準條例提高為十倍）
